臺灣士林地方法院刑事判決　　　　　　　　　　　　　　九十一年度易字第四一號
　　聲　請　人　臺灣士林地方法院檢察署檢察官
　　被　　　告　戊○○
　　選任辯護人　陳佳瑤律師
　　　　　　　　吳佳育律師
右列被告因違反臺灣地區與大陸地區人民關係條例案件，經檢察官聲請簡易判決處刑
（九十年度偵字第七七七九號），本院認不得以簡易判決處刑，改依通常程序審理，
並判決如左：
    主  文
戊○○留用大陸地區人民在臺灣地區從事未經許可之工作，處有期徒刑參月，如易科
罰金，以參佰元折算壹日。
    事  實
一、戊○○係台北市○○區○○路四段一二巷三八號「劍潭肉圓王」商號之負責人，
    明知其友人余秀山之妻丁○○係大陸地區人民，因探親獲准來臺，並未經許可在
    臺工作，竟自民國九十年六月七日起，留用丁○○在上開店內從事收碗筷、擦桌
    子及剪大腸等工作，迄於同年七月二日下午二時許，丁○○正在上址剪大腸時，
    為警當場查獲，始悉上情。
二、案經台北市政府警察局刑事警察大隊移送台灣士林地方法院檢察署檢察官聲請簡
    易判決處刑。
    理  由
一、訊據被告戊○○矢口否認有僱用或留用大陸地區人民丁○○在其所經營「劍潭肉
    圓王」店內工作之犯行，辯稱：丁○○是是其友人余秀山之配偶，住在其肉圓店
    附近，丁○○沒有工作，偶而會到他店裡玩，順便等她先生下班，有時會主動幫
    忙收收碗筷，被查獲當天丁○○亦是到店裡等候她先生下班，順便剪一些大腸要
    帶回去給先生吃，伊並未請丁○○到店內幫忙，亦未提供丁○○在店內用餐云云
    。
二、經查：
(一)丁○○係於九十年二月十三日以探親為由來台之大陸地區人民，有中華民國臺灣
    地區旅行證影本、國人入出境端末查詢報表各一件在卷可憑，足認丁○○為大陸
    地區人民無訛。
(二)證人丁○○為警查獲而於警局偵詢時證述：伊自九十年六月七日開始前往「劍潭
    肉圓王」幫忙收碗、擦桌子及剪腸子，有時十二點或十三點多到店裡，至下午十
    六時或十七時離開店裡，是伊先生余秀山的朋友即該店老闆戊○○叫伊去店裡幫
    忙，吃由老闆提供，沒有薪資，伊並未向主管機關申請工作證，警察於七月二日
    十四時前往該店址查獲時，伊正在剪大腸等語甚詳（見偵查卷第八頁背面、第九
    頁背面），核與證人即查獲員警丙○○於本院證述：本案因接獲檢舉，渠乃於查
    獲當日之八天前某日中午十二時許，先前往「彰化肉圓王」消費一次，當時丁○○在店內剪腸子、收碗筷及擦桌子，經和丁○○談話後，發現其說話口音與臺灣
    人的口音差很多，查獲當天，丁○○亦穿著圍裙，並表示是戊○○請伊到店內幫
    忙等語相符（見本院九十一年四月一日訊問筆錄），復有查獲當日拍得丁○○身
    穿「彰化肉圓王」圍裙，正於工作台前剪大腸之現場採證照片九幀在卷可憑。
(三)被告雖辯稱：丁○○之警詢筆錄並無證據能力，況丁○○為大陸人士且僅有小學
    學歷，對於繁體文及我國人民說話口音並不熟悉，縱令員警將製作好的筆錄朗讀
    並交付丁○○閱覽，丁○○不見得能夠理解，況且該份筆錄經丁○○之先生余秀
    山看過後，曾要求將筆錄內所載由伊提供丁○○吃的部分刪去，但不知為何，員
    警並未做云云；被告自行攜同到庭之證人余秀山亦證述：丁○○做筆錄時，伊不
    在場，伊到警局後，因丁○○表示要等伊看過筆錄後，才要簽名捺印，因此警察
    有將製作好的筆錄交給伊看，伊看過後，認為其中關於丁○○每天到店裡及被告
    有提供膳宿等節，和丁○○向伊陳述之內容不符，警察有說要改，之後丁○○要
    簽名時，曾問伊是否看過筆錄，伊說有，丁○○便簽名，但實際上警察並未拿改
    過的筆錄給伊看，警察拿哪一份筆錄給丁○○簽名，伊也不清楚等語在卷（見本
    院九十一年二月二十五日訊問筆錄）。然以：
１、按我國現制之刑事訴訟法，關於證據之蒐集與調查，不限於在審判法院之前為之
    ；為裁判基礎之證據，亦不以法院直接調查所得為限，因此證人不以在審判期日
    陳述為必要，此觀刑事訴訟法第一百六十五條及第一百九十六條規定之趣旨即明
    。至刑事訴訟法第一百五十九條所謂證人於審判外之陳述，除法律有規定者外，
    不得作為證據之規定，乃專就證人之陳述方式設其限制，即不得以書面代到庭之
    陳述，藉以符合直接審理主義及言詞辯論主義之要求，並非謂證人在審判期日以
    外之陳述，均無證據能力，尤以我刑事訴訟法既許司法警察官以協助或聽受檢察
    官之指揮偵查犯罪及蒐集證據之職權，訊問證人亦為蒐集證據之方法，其所製作
    之訊問筆錄既係司法警察單位所為證據調查之資料，自應在刑事訴訟法第一百五
    十九條除外規定範圍內，法院得依直接審理之方式加以調查而得作為證據，非無
    證據能力（最高法院九十一年台上字第七六九一號、九十一年台上字一二五七號
    判決均參照），況證人丁○○因本案已遭遣返大陸乙節，業據其配偶余秀山到庭
    證述無訛（見本院九十一年二月二十五日訊問筆錄），核屬顯於審判期日無法到
    庭之證人，其前接受警詢做成之筆錄，既經本院於審判中以朗讀及告以要旨之方
    式加以調查，自難謂無證據能力。
２、其次，本案證人丁○○之警詢筆錄，係由員警於製作完畢後，經向被詢問人丁○○朗讀並交其閱覽無訛後，始由丁○○簽名並按捺指印等情，有警詢筆錄末「被
    訊問人」欄下之「丁○○」簽名及捺印可憑，並據證人即製作筆錄員警甲○○到
    庭證述：丁○○對所問問題多能理解，筆錄內容均係證人丁○○親口所言，筆錄
    製作完畢後，在丁○○簽名前，有給她看過筆錄並且朗讀筆錄內容等語互核明確
    （見本院九十一年四月一日訊問筆錄），參以丁○○係與我國人民結婚，其前於
    八十九年四月間至同年十月間即已在台停留六月，本次於九十年二月十三日入境
    臺灣後至九十年七月四日被警查獲製作筆錄時，復已在台停留近五月之久，此有
    國人入出境端末查詢報表在卷可考，依其在台停留之時間先後長達近一年，復與
    我國人民結婚同住，對於我國人民之口音當已有所適應而能理解，且觀之上開筆
    錄所載問題之內容，所涉係一般生活經歷之詢問，並使用通常語彙，縱令證人丁○○為大陸地區人民且僅有小學學歷，亦當無理解之困難，堪信該筆錄確係在丁○○理解問題下依其回答所製作，並經丁○○確認內容無訛後簽名捺印。至證人
    余秀山係被告好友，復經被告自行攜同到庭作證，其證言之可信度，本應予以嚴
    格之查證，其雖證稱看過丁○○之筆錄後，認為有些內容與丁○○向其所言事實
    不符，而要求警察修改，嗣經本院質以那些內容不符，則稱：「她（指丁○○）
    不是每天去被告店裡，而且提供膳宿這一部份也不符，我太太是住在家裡」等語
    ，既未提及於閱覽筆錄後曾就筆錄上所載：係被告請丁○○到店內幫忙乙節，要
    求員警修改內容，堪信上情部分應係丁○○當時所證內容無訛，至證人余秀山所
    稱筆錄中關於被告提供膳「宿」部分之記載與丁○○所言不符，丁○○是住在家
    裡乙節，經查，丁○○最終簽名捺印之警詢筆錄中均無關於丁○○證述被告提供
    住宿之記載，如證人余秀山上開所證屬實，則卷附丁○○警詢筆錄應已非證人余
    秀山初次所見筆錄，參以證人余秀山如確曾要求員警刪改筆錄上原先所載內容，
    衡情當無未再就丁○○最後簽名之筆錄是否已經有所修改加以確認，即逕任其太
    太丁○○在員警交付之筆錄上簽名捺印之可能，由此益徵卷附證人丁○○之筆錄
    應係經余秀山閱覽後認無疑義，始交由丁○○簽名捺印無訛。
３、綜上，證人丁○○既係被告好友余秀山之配偶，衡情當無任意設詞誣陷被告之可
    能，其於警詢中之證詞，既係任意所證，復經員警製成筆錄後向其朗讀，並由其
    親閱後始簽名捺印，嗣並經本院於審判期日直接予以審理調查，自屬可採。
(四)被告復辯稱丁○○為警查獲時，是來店裡玩，順便剪些大腸要包回去給伊先生吃
    ，並非幫忙店內工作云云。然以，如依被告所供，丁○○僅曾包店裡的大腸回去
    給她先生吃二、三次（見本院九十一年二月二十五日訊問筆錄），而本件員警於
    查獲前某日及查獲當日先後二次前往上開店內，竟均發現丁○○正從事剪大腸之
    工作乙情，復據證人證述如前，如謂丁○○均係包大腸帶回家給先生吃，此等巧
    合豈非可疑；又若被告所供：查獲當日，丁○○是到店裡玩並等他先生下班，順
    便包一些大腸回去給先生吃，而丁○○先生余秀山通常在下午五點後才回家，為
    警查獲當時丁○○所剪大腸才剛煮好等情屬實（見本院九十一年二月二十五日訊
    問筆錄、九十一年十月二十三日審判筆錄），本院實難想像欲俟其先生下午五時
    下班後帶回家中食用之大腸，有何急迫性竟需在本案為警查獲時間即下午二時許
    ，且大腸剛煮好溫度正高時，即開始剪「要包回去」的大腸；況依被告所稱，丁○○當天只是要包半碗大腸回去吃，依常理，應當直接將大腸剪入塑膠袋或其他
    類似之打包容器內較為方便，要無可能如採證照片所示將大腸剪入一大型金屬盆
    中；再以，如被告所供丁○○係到店內聊天，僅一、兩次包大腸回去吃，且每次
    所包數量不多等情屬實，則被告責由店內所請員工代為打包自應較方便且合乎待
    客之道，被告捨此不由，反令客人身分之丁○○身穿店內圍裙而自行打包食物，
    此等做法，顯非事理之常。是衡諸前情，被告此部份所辯，要與常情有悖，實屬
    無稽，不足採信。
(五)至證人即「彰化肉圓王」離職員工乙○○雖到院證述：丁○○僅偶而到店內坐坐
    及聊天，未曾在店內幫忙收碗筷或端菜給客人等工作，查獲當天丁○○是要剪腸
    子回去吃，才向伊借圍裙穿，伊有三、四件圍裙等語在卷（見本院九十一年四月
    二十二日訊問筆錄）。然以，證人乙○○上開所證，核與前述丁○○於警局初詢
    自承：伊有在店內幫忙收碗、剪腸子及擦桌子乙節出入甚大，且與被告迭稱：「
    她（指丁○○）來店裡玩，有時候才幫忙沒有薪資．．．．」（見九十年七月四
    日警詢筆錄）、「她（指丁○○）有時來店裡坐著和我們聊天，有時客人較多時
    她會幫忙收碗筷。」等情（見本院九十一年二月二十五日訊問筆錄）亦不相符，
    復參以丁○○之配偶余秀山與被告為好友，業據被告供陳明確，則丁○○如確係
    前往該店內聊天並等候先生下班，在此期間因見客人較多，乃隨手幫忙收碗筷，
    反較符合一般常情，又證人乙○○自承上班時間為每日下午一時至五時，伊穿著
    之圍裙每日清洗，則以此短暫之工作時數及清洗圍裙之頻率，卻又證稱有三、四
    件圍裙，丁○○為警查獲當日所穿圍裙即係伊所出借，此等證詞附和穿鑿之跡，
    實已甚明，是證人乙○○所證情節，既有上開瑕疵，堪認係出於迴護被告之詞，
    委不足為有利被告認定之依據。
(六)綜上，被告確有將來台探親之友人配偶丁○○留在其經營之「彰化肉圓王」店內
    ，幫忙從事擦桌子、收碗筷及剪大腸等未經許可之工作，事證明確。
三、按臺灣地區與大陸地區人民關係條例第十五條第四款規定僱用或留用大陸地區人
    民在台灣地區從事未經許可或與許可範圍不符之工作，依同法第八十三條第一項
    處斷，丁○○雖係大陸地區人民來台合法居留，惟前開規定並未將大陸地區人民
    來台合法居留者排除在適用範圍之外。查丁○○之配偶余秀山係被告友人，丁○○來台依附其配偶，乃因而應被告之請於被告店內幫忙收碗筷、擦桌子及剪大腸
    等工作，縱令被告於警詢中供稱吃由被告提供，然以被告所營係小吃店，提供在
    店內工作之丁○○用膳，衡情論理，尚屬人情之常，而難遽認「用膳」即係丁○○提供勞務之相當對價，且丁○○復與被告一致供證未發給丁○○薪資明確，自
    難認定被告與丁○○間有僱用關係，惟同款所稱「留用」與「僱用」並無立法解
    釋，其意涵亦未加以限制，按該等規定之立法目的係在於保障本國勞工就業機會
    以觀，大陸地區人民未經許可而無償從事未經許可之工作，其「使用人」自應認
    觸犯上該條文所指禁止留用之規定，是本案被告將來台探親之丁○○留在其經營
    之「彰化肉圓王」店內幫忙，應認確有留用大陸人民丁○○從事未經許可之工作
    ，故核被告所為，係違犯臺灣地區與大陸地區人民關係條例第十五條第四款之規
    定，應依同條例第八十三條第一項之規定論處。公訴人以被告提供丁○○用膳為
    代價使其在店內工作，逕認有僱用之行為，尚有未洽，惟僱用與留用既屬同款規
    定，自不生變更起訴法條之問題，併此敘明。爰審酌被告並無前科，且留用友人
    之大陸來台配偶在店內幫忙工作，縱令觸法，於情尚有可憫之處，原應從輕量處
    刑罰，以勵自新，然被告犯行間接排擠合法勞工之就業機會，對於社會秩序已生
    負面影響，為警查獲後，一再否認犯行並執詞卸責，毫無悔意，堪認非施以相當
    程度之刑罰，難生儆懲遏阻之效，況輕縱此等被告，本院實難信往後其他被告再
    有何動機於犯後幡然悔改，坦承犯行，並被告之犯罪時間、智識程度等一切情狀
    ，從重量處如主文所示之刑，並諭知易科罰金之折算標準。
據上論斷，應依刑事訴訟法第四百五十二條、第二百九十九條第一項前段，臺灣地區
與大陸地區人民關係條例第十五條第四款、第八十三條第一項，刑法第十一條前段、
第四十一條第一項前段，罰金罰鍰提高標準條例第二條，判決如主文。
本案經檢察官張紜瑋到庭執行職務。
中　　　華　　　民　　　國　　九十一　　年　　　十　　　月　　 三十 　　日
                                    臺灣士林地方法院刑事第四庭
                                        審判長法  官  謝  靜  恆
                                              法  官  趙  文  卿
                                              法  官  吳  祚  丞
右正本證明與原本無異。
如不服本判決，應於判決送達後十日內，向本院提出上訴狀。
                                              書記官  林  立  原
中      華      民      國    九十一    年     十一     月     四       日
附錄本案論罪科刑法條全文：
臺灣地區與大陸地區人民關係條例第十五條：
左列行為不得為之：
一  使大陸地區人民非法進入臺灣地區。
二  招攬臺灣地區人民未經許可使之進入大陸地區。
三  使大陸地區人民在臺灣地區從事未經許可或與許可目的不符之活動。
四  僱用或留用大陸地區人民在臺灣地區從事未經許可或與許可範圍不符之工作。
五  居間介紹他人為前款之行為。
臺灣地區與大陸地區人民關係條例第八十三條第一項：
違反第十五條第四款或第五款規定者，處二年以下有期徒刑、拘役或科或併科新台幣
三十萬元以下罰金。
